【裁判字號】    99,訴,14
【裁判日期】    990223
【裁判案由】    違反毒品危害防制條例
【裁判全文】
臺灣彰化地方法院刑事判決                99年度訴字第14號
公  訴  人  臺灣彰化地方法院檢察署檢察官
被      告  甲○○
選任辯護人  鄧雲奎律師
上列被告因違反毒品危害防制條例案件，經檢察官提起公訴（98
年度偵字第10537號），本院判決如下：
    主  文
甲○○犯如附表所示之罪，均累犯，各處如附表主文欄所示之刑
（含主刑及從刑）。主刑部分應執行有期徒刑肆年捌月。未扣案
販賣第一級毒品所得新臺幣壹仟元沒收，如全部或一部不能沒收
時，以其財產抵償之。扣案之夾鏈袋貳包、電子秤壹台，均沒收
。
    事  實
一、甲○○前於民國（下同）94年間，因連續施用第一、二級毒
    品案件，經本院以94年度訴字第1134號判處有期徒刑1 年、
    4 月，應執行有期徒刑1 年2 月確定【第1 案】；另因連續
    施用第一級毒品案件，經本院以94年度訴字第2105號判處有
    期徒刑1 年2 月，經上訴後，經臺灣高等法院臺中分院以95
    年度上訴字第345 號駁回上訴確定【第2 案】；又因違反毒
    品危害防制條例案件，經本院以95年度員簡字第408號判處
    有期徒刑6月確定【第3案】，上開第2案與第3案之罪，經本
    院以96年度聲減字第1379號裁定減刑為有期徒刑7月、3月，
    應執行有期徒刑9月確定，並與第1案之罪，接續執行後，甫
    於96年12月18日縮刑期滿執行完畢。詎其猶不知悔改，明知
    海洛因係政府列管之第一級毒品，不得為製造、運輸、販賣
    行為，竟仍基於販賣第一級毒品海洛因之犯意，將其向劉麗
    雪所購買而來之海洛因，於附表所示之時間、地點，以每次
    新台幣（下同）500元之代價，將第一級毒品海洛因販售予
    黃裕堡，而獲取價差利潤。嗣經彰化縣警察局溪湖分局報請
    指揮偵辦，並依法對甲○○實施通訊監察，為警於97年12月
    19日上午8時40分許，在彰化縣埤頭鄉○○村○○路2巷29弄
    8號持本院核發之搜索票暨臺灣彰化地方法院檢察署核發之
    拘票對甲○○執行搜索、拘提而查獲，並在其房間桌上扣得
    其供販賣毒品用之LG牌行動電話1支（含SIM卡門號：0000-0
    0000 0），在房間內之紙箱扣得電子秤1台，且在其身上查
    扣夾鏈袋2包、塑膠挑管1支、糖粉1包等物，始悉上情。
二、案經臺灣彰化地方法院檢察署檢察官指揮彰化縣警察局溪湖
    分局報請臺灣彰化地方法院檢察官偵查起訴。
    理  由
壹、證據能力部分
    按被告以外之人於審判外之陳述，雖不符前4 條之規定，而
    經當事人於審判程序同意作為證據，法院審酌該言詞陳述或
    書面陳述作成時之情況，認為適當者，亦得為證據；當事人
    、代理人或辯護人於法院調查證據時，知有第159 條第1 項
    不得為證據之情形，而未於言詞辯論終結前聲明異議者，視
    為有前項之同意，刑事訴訟法第159 條之5 定有明文。本案
    下列其餘引為證據之供述及非供述證據，檢察官、被告及辯
    護人均不爭執其證據能力，且以之作為證據並無不當，依上
    揭法條之規定，自均有證據能力，先予敘明。
貳、實體部分
一、訊據被告甲○○對於前開犯罪事實均坦承不諱，核與證人黃
    裕堡於警詢及偵查中證述之情節相符，並有搜索扣押筆錄、
    扣押物品目錄表、犯罪嫌疑人紀錄表、通訊譯文表、照片共
    2 幀等件在卷可稽，足徵被告自白其販賣第一級毒品之犯行
    確與事實相符，洵堪採信。
二、再按販賣毒品之所謂販賣行為，係行為人基於營利之目的，
    而販入或賣出毒品而言。販賣毒品者，其主觀上須有營利之
    意圖，且客觀上有販賣之行為，即足構成，至於實際上是否
    已經獲利，則非所問。即於有償讓與他人之初，係基於營利
    之意思，並著手實施，而因故無法高於購入之原價出售，最
    後不得不以原價或低於原價讓與他人時，仍屬販賣行為。必
    也始終無營利之意思，縱以原價或低於原價有償讓與他人，
    方難謂為販賣行為，而僅得以轉讓罪論處（最高法院93年度
    臺上字第165 號判決意旨參照）。復衡以近年來毒品之濫用
    ，危害國民健康與社會安定日益嚴重，治安機關對於販賣或
    施用毒品之犯罪行為，無不嚴加查緝，各傳播媒體對於政府
    大力掃毒之決心亦再三報導，已使毒品不易取得且物稀價昂
    ，苟被告於有償交付毒品海洛因予買受人之交易過程中無利
    可圖，縱屬至愚，亦無甘冒被取締移送法辦判處重刑之危險
    而平白從事上開毒品交易之理。是其販入之價格必較其出售
    之價格為低，而有從中賺取買賣價差牟利之意圖及事實，應
    屬合理認定。又販賣毒品海洛因係違法行為，非可公然為之
    ，而毒品海洛因亦無公定價格，係可任意分裝增減分量，且
    每次買賣之價格、數量，亦隨時依雙方之關係深淺、資力、
    需求量、對行情之認知、來源是否充裕、查緝是否嚴緊、購
    買者被查獲時供述購買對象之可能風險之評估等因素，而異
    其標準，機動調整，非可一概論之。從而販賣之利得，除非
    經行為人詳細供出各次所販賣之毒品之進價及售價，且數量
    俱臻明確外，實難察得其交易實情，然販賣者從價差或量差
    中牟利，方式雖異，惟其販賣行為在意圖營利則屬同一。從
    而，舉凡有償交易，除足以反證其確係另基於某種非圖利本
    意之關係外，通常尚難因無法查悉其精確之販入價格，作為
    是否高價賣出之比較，諉以無營利之意思而阻卻販賣犯行之
    追訴。是本案販賣第一級毒品之犯行屬重罪，如於買賣之過
    程中無利可圖，被告何必甘冒觸犯刑罰之高度風險幫助他人
    取得毒品？是依一般經驗法則，自堪信被告二次販賣毒品時
    ，確有從中賺取買賣價差，而有營利之意圖甚明。
三、綜上所述，本案事證已臻明確，被告所犯如附表所示之犯行
    均堪以認定，應予依法論科。
參、論罪科刑部分
一、新舊法之比較
    1.被告行為後，毒品危害防制條例業已修正施行，是被告犯
      後法律已有變更。按行為後法律有變更者，適用行為時之
      法律，但行為後之法律有利於行為人者，適用最有利於行
      為人之法律，刑法第2 條第1 項定有明文。又依最高法院
      95年第8 次刑庭會議決議所示關於新舊法比較之原則，除
      法定刑罰本身外，亦應就與罪刑有關其他法定加減原因等
      一切情形，綜其全部罪刑之結果而為比較。
    2.修正前毒品危害防制條例第4 條第1 項之規定為：「製造
      、運輸、販賣第一級毒品者，處死刑或無期徒刑；處無期
      徒刑者，得併科新臺幣1000萬元以下罰金。」，修正後毒
      品危害防制條例第4 條第1 項則規定為：「製造、運輸、
      販賣第一級毒品者，處死刑或無期徒刑；處無期徒刑者，
      得併科新臺幣2000萬元以下罰金。」，修正後之條文，將
      併科罰金之數額提高，對被告並非有利，從而，比較新舊
      法結果，修正前之規定較為有利於被告。
    3.修正前毒品危害防制條例第17條之規定為：「犯第4 條第
      1 項至第4 項、第5 條第1 項至第4 項前段、第6 條第1
      項至第4 項、第7 條第1 項至第4 項、第8 條第1 項至第
      4 項、第10條或第11條第1 項、第2 項之罪，供出毒品來
      源，因而破獲者，得減輕其刑。」，修正後毒品危害防制
      條例第17條則規定：「犯第4 條至第8 條、第10條或第11
      條之罪，供出毒品來源，因而查獲其他正犯或共犯者，減
      輕或免除其刑。犯第4 條至第8 條之罪於偵查及審判中均
      自白者，減輕其刑。」，修正後之毒品危害防制條例第17
      條增列被告於偵查及審判中均自白，得減輕其刑之規定，
      顯然修正後之新法對被告較有利。
    4.是綜合比較上述修正前、後之毒品危害防制條例相關條文
      ，基於一體適用原則，就被告販賣第一級毒品之犯行，修
      正後之毒品危害防制條例規定較有利於被告，自應適用修
      正後之規定論處。
二、按海洛因為毒品危害防制條例第2 條第2 項第1 款所列管之
    第一級毒品，不得非法持有、販賣。是核被告甲○○就附表
    所示之行為，均係犯毒品危害防制條例第4 條第1 項販賣第
    一級毒品罪。被告基於販賣之目的而持有第一級毒品海洛因
    之低度行為，應分別為其販賣之高度行為所吸收，均不另論
    罪。
三、另按94年2 月2 日修正公佈，於95年7 月1 日施行之刑法，
    基於刑罰公平原則之考量，杜絕僥倖之犯罪心理，並避免易
    致鼓勵犯罪之誤解，已刪除第56條連續犯之規定。行為人反
    覆實行之犯罪行為茍係在刑法修正施行後者，因法律之修正
    已生阻斷連續犯之法律效果，除認應合於接續犯、繼續犯、
    集合犯等實質上一罪關係而以一罪論處外，基於一罪一罰之
    刑罰公平性，自應併合處罰。而刑法上所謂集合犯是指立法
    者所制定之犯罪構成要件中，本就預定有數個同種類之行為
    將反覆實行之犯罪而言，是將各自實現犯罪構成要件之多數
    行為，解釋為集合犯，而論以一罪；是以對於集合犯，必須
    從嚴解釋，以符合立法者之意向。所謂集合犯，係指數犯罪
    構成要件中，本即預定有數個同種類之行為將反覆實行，雖
    其特質為行為含有反覆實行複數行為而評價為包括一罪，但
    並非其所有反覆實行之行為，皆一律認為包括一罪，仍須從
    行為人之主觀犯意，自始係基於概括性，行為之時、空上具
    有密切關係，且依社會通念，認屬包括之一罪為合理適當者
    ，始足當之，否則仍應依實質競合予以併合處罰。犯罪是否
    包括一罪之集合犯，客觀上，應斟酌其法律規定文字之本來
    意涵、實現該犯罪目的之必要手段、社會生活經驗中該犯罪
    實行常態及社會通念等；主觀上，則視其是否出於行為人之
    一次決意，並秉持刑罰公平原則，加以判斷（最高法院96年
    度臺上字第1168、1850、3531號、4969號判決意旨參照）。
    本件被告甲○○意圖營利而販賣毒品之2 次行為，時間有間
    ，係為實現牟利之犯罪目的，致該毒品氾濫，嚴重危害國人
    身心健康之犯罪結果，評價為集合犯之包括一罪，難謂符合
    法律規範本質，更與刪除連續犯之修法意旨相違，自不得認
    僅成立集合犯之包括一罪，是被告所犯2 次販賣第一級毒品
    罪，犯意各別，行為互殊，應予分論併罰，起訴意旨認屬集
    合犯，尚有誤會，附此敘明。
四、復查，被告有前開犯罪事實欄所載之前科紀錄，而於96年12
    月18日縮刑期滿執行完畢等情，有臺灣高等法院被告前案紀
    錄表各1 份在卷可稽，被告於受有期徒刑執行完畢後5 年內
    ，故意再犯本件有期徒刑以上之罪，均為累犯，惟按第4 條
    第1 項之販賣第一級毒品海洛因罪，其法定刑為死刑或無期
    徒刑，依刑法第64條第1 項、第65條第1 項規定，不得加重
    ，是被告就此部分雖有累犯之情形，依法仍不得加重，僅就
    該罪罰金刑部分，依刑法第47條第1 項規定加重其刑。復按
    犯第4 條至第8 條、第10條或第11條之罪，供出毒品來源，
    因而查獲其他正犯或共犯者，減輕或免除其刑，修正後毒品
    危害防制條例第17條第2 項定有明文。查，被告於98年12月
    19日為警查獲後，即於警詢中供稱係向劉麗雪購買毒品，員
    警因而查獲劉麗雪販賣毒品之情事，此有被告警詢筆錄、98
    年度訴字第344 號卷附之員警職務報告在卷可稽，並經核閱
    本院98年度訴字第660 號刑事案卷無誤，應已堪認被告確有
    供出毒品來源，因而查獲其他正犯即劉麗雪之情事，自應依
    修正後毒品危害防制條例第17條第1 項規定減輕其刑。再被
    告就如附表所示犯行，業據其於警詢、偵訊、本院審理時均
    自白其犯罪，爰依毒品危害防制條例第17條第2 項規定，減
    輕其刑。另查被告所犯本件販賣第一級毒品海洛因之犯行，
    無視國家對於杜絕毒品危害之禁令，其行為固屬不當，應予
    非難，然其販賣海洛因2次之價錢均為500元，並非至鉅，其
    犯罪之情節尚非至惡，被告僅因一時貪念，致罹重典，然相
    對於長期大量販賣毒品之大毒梟而言，其對社會治安及國民
    健康之危害顯然較小，從被告犯案情節觀之，倘仍遽處以法
    定本刑之最低刑度即無期徒刑，無異失之過苛而不盡情理，
    不免予人情輕法重之感，且難謂符合罪刑相當性及比例原則
    ，更無從與大毒梟之惡行有所區隔，是其犯罪情狀相較於法
    定之重刑，在客觀上足以引起一般人之同情，情節尚堪憫恕
    ，爰依刑法第59條之規定，對被告所犯共同販賣第一級毒品
    之犯行，酌量減輕其刑。被告同時具有加重減輕事由，應依
    刑法第71條第1項之規定，先加後減之，並依刑法第70條之
    規定遞減其刑。
五、爰審酌被告明知毒品不僅殘害施用者自身健康，其因施用毒
    品而散盡家財、連累家人，或為購買毒品鋌而走險者，更不
    可勝計，故毒品所造成之社會問題尤大於施用者本身所受之
    毒害，仍從事販賣毒品之犯行，販賣毒品使之蔓延，危害他
    人及社會匪淺，暨考量其犯罪之動機、目的及手段，販賣毒
    品之次數、所得之利益、生活狀況，於本院行準備程序及審
    理時均坦承犯行，已見悔意等一切情狀，認檢察官當庭求處
    有期徒刑九年稍嫌過重，各量處如附表主文欄所示之刑，並
    定其應執行之刑，以資懲戒。
六、復按毒品危害防制條例第19條第1 項規定所稱「追徵其價額
    」者，係指所沒收之物為金錢以外之其他財物而無法沒收時
    ，應追徵其價額，使其繳納與原物相當之價額。如所得財物
    為金錢而無法沒收時，始應「以其財產抵償之」（最高法院
    95年度臺上字第305 號判決要旨參照）。另毒品危害防制條
    例第19條第1 項規定，犯販賣毒品罪者，其犯罪所得之財物
    均沒收之，如全部或一部不能沒收時，追徵其價額或以其財
    產抵償之。係採義務沒收主義。故販賣毒品所得之對價，不
    問其中成本若干，利潤多少，均應全部諭知沒收，貫徹政府
    查禁煙毒之決心，以符立法本旨（最高法院91年度臺上字第
    2419號判決要旨參照）。經查：
    1.被告如附表交易價格所示販賣第一級毒品海洛因之所得均
      未扣案，應依毒品危害防制條例第19條第1 項之規定宣告
      沒收，如全部或一部不能沒收時，應以其財產抵償之。
    2.扣案之電子秤1台係被告所有供其販賣毒品分裝所用之物
      ，業據被告供明在卷，應依毒品危害防制條例第19條第1
      項規定，宣告沒收之。又按犯販賣毒品罪者，其供犯罪所
      用之財物，固應優先適用毒品危害防制條例第19條第1項
      義務沒收之規定，予以沒收；但如係供犯罪預備之物，則
      不能適用上開特別規定，而須依刑法第38條第1項第2款為
      沒收之宣告（參95年台上字第5062號判決、96年台上字第
      1828號判決）。查扣案之分裝袋2包，均供犯罪預備而尚
      未使用之物，自應依刑法第38條第1項第2款為沒收之宣告
      。又雖上開扣案物，雖於被告另案之有罪判決中宣告沒收
      ，然沒收物之執行完畢與沒收物之不存在，並非一事，因
      犯罪依法必須沒收之物，該物既非已不存在，自仍得宣告
      沒收，附此敘明。
    3.又扣案之行動電話1 支（含門號0000000000號SIM 卡1 張
      ）為被告女友楊金雯所有，而扣案塑膠挑管1 支、糖粉1
      包係被告施用毒品所用之物，與被告本案販賣第一級毒品
      犯行無關，且上開塑膠挑管等物品亦常為一般施用毒品之
      工具，既被告堅詞否認上開物品與本案販賣第一級毒品犯
      行相關，本院復查無其他積極證據足資認定上開物品確係
      被告所有或供本案犯行所用之物，爰均不予宣告沒收，併
      此敘明。
據上論斷，應依刑事訴訟法第299 條第1 項前段，修正後毒品危
害防制條例第4 條第1 項、第17條第1 項、第2 項、第19條第1
項，刑法第11條、第2 條第1 項但書、第59條、第47條第1 項、
第38條第1項第2款、第51條第5 款，判決如主文。
本案經檢察官林于人到庭執行職務。
中    華    民    國    99    年    2     月    23    日
                  刑事第九庭    審判長法  官  蕭文學
                                      法  官  黃齡玉
                                      法  官  楊舒嵐
以上正本證明與原本無異。
如不服本判決應於收受判決後10日內，向本院提出上訴書狀，並
應敘述具體理由;其未敘述上訴理由者，應於上訴期間屆滿後20
日內向本院補提理由書（均須按他造當事人之人數附繕本）「切
勿逕送上級法院」。
中    華    民    國    99    年    2     月    23    日
                                      書記官  卓俊杰
附錄本案論罪科刑法條全文：
毒品危害防制條例第4條
製造、運輸、販賣第一級毒品者，處死刑或無期徒刑；處無期徒
刑者，得併科新臺幣2 千萬元以下罰金。
製造、運輸、販賣第二級毒品者，處無期徒刑或7 年以上有期徒
刑，得併科新臺幣1 千萬元以下罰金。
製造、運輸、販賣第三級毒品者，處5 年以上有期徒刑，得併科
新臺幣7 百萬元以下罰金。
製造、運輸、販賣第四級毒品者，處3 年以上10年以下有期徒刑
，得併科新臺幣3 百萬元以下罰金。
製造、運輸、販賣專供製造或施用毒品之器具者，處1 年以上7
年以下有期徒刑，得併科新臺幣1 百萬元以下罰金。
前五項之未遂犯罰之。
附表：
┌──┬────┬──────┬────────┬─────┬────────┐
│編號│購毒者  │時間（民國）│地點            │金額（新臺│主文            │
│    │        │            │                │幣）      │                │
├──┼────┼──────┼────────┼─────┼────────┤
│1   │黃裕堡  │97年12月6日 │彰化縣溪湖鎮二溪│500元     │甲○○販賣第一級│
│    │        │8時許       │路1 段329 巷58弄│          │毒品，累犯，處有│
│    │        │            │30號            │          │期徒刑年拾月。│
│    │        │            │                │          │未扣案販賣第一級│
│    │        │            │                │          │毒品所得新臺幣伍│
│    │        │            │                │          │佰元沒收，如全部│
│    │        │            │                │          │或一部不能沒收時│
│    │        │            │                │          │，以其財產抵償之│
│    │        │            │                │          │。扣案夾鍊袋貳包│
│    │        │            │                │          │、電子秤壹台，均│
│    │        │            │                │          │沒收。          │
├──┼────┼──────┼────────┼─────┼────────┤
│2   │黃裕堡  │97年12月8日 │彰化縣溪湖鎮二溪│500元     │甲○○販賣第一級│
│    │        │7時許       │路1 段329 巷58弄│          │毒品，累犯，處有│
│    │        │            │30號            │          │期徒刑年拾月。│
│    │        │            │                │          │未扣案販賣第一級│
│    │        │            │                │          │毒品所得新臺幣伍│
│    │        │            │                │          │佰元沒收，如全部│
│    │        │            │                │          │或一部不能沒收時│
│    │        │            │                │          │，以其財產抵償之│
│    │        │            │                │          │。扣案夾鍊袋貳包│
│    │        │            │                │          │、電子秤壹台，均│
│    │        │            │                │          │沒收。          │
└──┴────┴──────┴────────┴─────┴────────┘

司法院資訊處製作；財團法人民間司法改革基金會備份。
